ACORDAO-COMPLETO-2532571

ACÓRDÃO 1341/2022 ATA 21/2022 - PLENÁRIO

VISTOS, relatados e discutidos estes autos de Relatório de Acompanhamento com o objetivo de descrever método de trabalho de fiscalização remota e contínua dos recursos de Educação, denominado Projeto Sinapse (Sistema Informatizado de Auditoria em Programas de Educação) e os primeiros resultados alcançados. 
ACORDAM os Ministros do Tribunal de Contas da União, reunidos em sessão do Plenário, ante as razões expostas pelo Relator, em:
9.1. encaminhar cópia deste acórdão, bem como do relatório e voto que o fundamentam, a todos os tribunais de contas brasileiros, para a divulgação da metodologia do Sinapse (Sistema Informatizado de Auditoria de Programas em Educação) e dos primeiros resultados obtidos nesta fiscalização, devendo ser informado, no ofício de comunicação, que os dados e informações das trilhas de auditoria e tipologias implementadas no Sinapse podem ser solicitados pelos Tribunais de Contas via e-mail ao endereço sinapse@tcu.gov.br, c/c secexeduc@tcu.gov.br, com referência ao número do acórdão no campo assunto do e-mail; e 
9.2. retornar os autos à SecexEducação para continuidade do acompanhamento, nos termos do item 70 do Manual de Acompanhamento do Tribunal.

Secretarias Estaduais e Municipais de Educação de Pernambuco, Mato Grosso e Rondônia.

3. Interessados/Responsáveis: não há.

13.1. Ministros presentes: Ana Arraes (Presidente), Walton Alencar Rodrigues, Augusto Nardes (Relator), Aroldo Cedraz, Bruno Dantas, Jorge Oliveira e Antonio Anastasia.
13.2. Ministros-Substitutos presentes: Marcos Bemquerer Costa, André Luís de Carvalho e Weder de Oliveira.

AUGUSTO NARDES

Transcrevo a seguir, com os ajustes necessários, a instrução da Secretaria de Controle Externo da Educação, da Cultura e do Desporto - SecexEducação (peça 18) , que contou com a anuência do corpo diretivo daquela unidade (peça 19) :
Descrição do Trabalho
I.1.  	Visão Geral do Objeto 
A presente fiscalização apresenta o método de trabalho de fiscalização remota e regular dos recursos de Educação, denominado de projeto Sinapse (Sistema Informatizado de Auditoria em Programas de Educação) e os primeiros resultados alcançados. 
O método se presta à fiscalização contínua e remota da aplicação de recursos de Educação (como foco inicial na Educação Básica e em políticas públicas de execução descentralizada) , abordando, gradativamente, as dimensões de regularidade, economicidade, eficiência, eficácia, efetividade e transparência, de forma a garantir que os recursos públicos sejam corretamente utilizados. O Sistema, com algumas adaptações, também pode ser utilizado para a fiscalização de despesas vinculadas à Educação Superior. O início do desenvolvimento do Sinapse deu-se por ação da SecexEducação/TCU. A metodologia prevê, contudo, o desenvolvimento e execução em trabalho conjunto por todos os tribunais de contas brasileiros. 
Por priorização, as primeiras tipologias e trilhas de auditoria focaram a fiscalização de recursos do Fundo de Manutenção e Desenvolvimento da Educação Básica e de Valorização dos Profissionais da Educação  (Fundeb) , nas redes estaduais e municipais vinculadas aos tribunais de contas partícipes do projeto no período de 2020/2021 (Tribunais de Contas dos Estados de Pernambuco - TCE/PE, Mato Grosso - TCE/MT e Rondônia - TCE/RO) .
Observe-se, todavia, que o Sinapse tem potencial de abrangência nacional, de forma a atingir todos os entes federativos brasileiros (26 estados, Distrito Federal e 5.569 municípios) .
I.2.  	Histórico e Adesão dos Tribunais de Contas 
O desenvolvimento do Sinapse iniciou-se em abril/2020 com a condução de projeto piloto com o TCE-PE. Após o término do projeto-piloto, já em 2021, houve a adesão formal ao projeto do TCE-RO e do TCE-MT.
A adesão do TCE-RO e MT ocorreu por convite e processo de seleção comunicados pelos Ofícios Circulares 58/2020 e 59/2020 do Conselho Nacional dos Presidentes dos Tribunais de Contas (CNPTC) a todos os tribunais de contas brasileiros. A intenção é, gradualmente, promover a adesão dos demais tribunais, buscando a representatividade em cada uma das cinco regiões do País.
Em setembro de 2021, foi expedido novo ofício circular visando novas adesões para início das atividades em 2022 (Ofícios Circulares 33/2021 e 56/2021/CNPTC) . Como resultado desta nova consulta, mais seis tribunais de contas estaduais passarão a integrar o projeto: Tribunais de Contas dos Estados do Amazonas (TCE-AM) , do Pará (TCE-PA) , da Bahia (TCE-BA) , do Piauí (TCE-PI) , de Mato Grosso do Sul (TCE-MS) e de Minas Gerais (TCE- MG) .  
I.3. 	Processos conexos
TC Processo 022.272/2019-4: acompanhamento com os objetivos específicos de: 1) solicitar ao Banco do Brasil (BB) e à Caixa Econômica Federal (CAIXA) , agentes financeiros do Fundeb, com vistas a permitir a identificação inequívoca da origem e destino dos lançamentos nas contas bancárias (Acórdão 7/2020-TCU-Plenário, relator Ministro Augusto Nardes, pendente de apreciação de pedido de reexame; e 2) realizar análises na base de dados BD_RPG, integrante do LabContas, no que se refere à titularidade das contas correntes únicas e específicas do Fundeb, bem como a respeito da origem dos créditos realizados nessas contas, para a construção de tipologias a serem incorporadas ao Sinapse.      
TC Processo 037.424/2021-1: acompanhamento com o objetivo de analisar a aplicação dos recursos federais oriundos do Programa Nacional de Alimentação Escolar (Pnae) , descentralizados pelo Fundo Nacional de Desenvolvimento da Educação (FNDE) a municípios, estados e Distrito Federal, no exercício de 2021, também com vistas a construção de tipologias a serem incluídas no Sinapse.
TC Processo 033.995/2017-6: identificar a dimensão da ocorrência de profissionais do magistério da educação básica que não estariam atuando em atividades enquadradas no conceito de efetivo exercício de atribuições de magistério, seja pelo exercício de atribuição administrativa na secretaria de educação ou pela cessão a outros órgãos.
I.4.  	Sistema Sinapse - Descrição resumida do Método 
O Sinapse tem como referência trabalho desenvolvido pela Secretaria de Fiscalização de Integridade de Atos e Pagamentos de Pessoal e de Benefícios Sociais (Sefip/TCU) na fiscalização de folha de pessoal da administração pública. Nesse sentido, dada a similaridade entre os métodos, este relatório utiliza como referência conceitos do relatório de acompanhamento da Sefip, com as adaptações necessárias.
É necessário ressaltar, por oportuno, que o Sinapse não se resume a fiscalização de despesas de pessoal. O Sistema foi desenhado para fiscalização de outros tipos de gastos e observância de requisitos legais e normativos por parte das unidades jurisdicionadas em outras áreas de atuação, conforme será demostrado ao longo deste relatório.
O Sistema, em síntese, aplica trilhas de auditoria, desenvolvidas a partir da definição de tipologias de irregularidades, em um conjunto de bases de dados com a finalidade de encontrar possíveis inconsistências, denominadas de indícios.
Apesar de trilhas de auditoria e tipologias serem muitas vezes utilizados com sinônimos, há diferenças conceituais. Tipologia pode ser entendida como uma classificação de um conjunto de fatos irregulares, praticados com métodos similares, de forma continuada. É constituída de atributos que definem a espécie de irregularidade, o seu modus operandi, o objeto de controle em que ocorre, os atores envolvidos e os sinais de alerta de sua ocorrência. Trilha de auditoria, por sua vez, são os procedimentos adotados para a realização dos cruzamentos de dados e identificação dos indícios, tomando-se por base determinada tipologia.   
O Sinapse, operacionalmente, é uma aplicação web, desenvolvida em Oracle Apex, podendo ser acessada pela Internet, diretamente de qualquer computador, sem a necessidade de instalação de programa específico. 
Indícios, conceito-chave no Sistema, são ocorrências que caracterizam possíveis irregularidades ou impropriedades na gestão e/ou execução dos programas em educação e estão fundamentados na legislação e na jurisprudência dos tribunais de contas. Após serem detectados, os indícios ficam disponíveis para serem encaminhados às unidades jurisdicionadas - UJs (prefeituras e/ou estados e Distrito Federal) para apresentarem esclarecimentos, sempre à conveniência e oportunidade das equipes de fiscalização dos tribunais de contas.
A responsabilidade pelo envio dos indícios e sua respectiva análise está vinculada à competência prioritária na fiscalização do programa de governo associado. Assim, no caso do Fundeb, este trabalho será realizado por equipe de fiscalização dos tribunais de contas dos estados ou dos municípios (nos termos dos artigos 30 e 31 da Lei 14.113/2020) . Por outro lado, se, por exemplo, o objeto de fiscalização for o Programa Nacional de Alimentação Escolar (Pnae) , a análise dos indícios será conduzida por equipe do TCU. 
Diretamente pelo Sinapse, a equipe de fiscalização encaminha os indícios às UJs e os próprios gestores realizam a apuração e resolução das ocorrências. Na sequência, a equipe de fiscalização analisa os esclarecimentos prestados e elabora sua manifestação, podendo decidir: (1) arquivar os indícios já resolvidos; (2) colocar o indício em monitoramento; ou (3) tratar os indícios em processos de controle externo específicos, caso não consigam ser solucionados pelo Sistema; ou ainda (4) devolver o indício ao gestor para esclarecimentos adicionais. Ao final do processo, o resultado geral da fiscalização é consolidado em relatório único a ser apreciado por cada tribunal de contas.
Neste momento, já é possível consignar ganhos advindos da utilização desse método. Na fiscalização tradicional, a quantidade de unidades fiscalizadas (por exemplo, redes municipais/estaduais de ensino) é normalmente reduzida, por falta de capacidade operacional. Há ainda a necessidade de produção de um ou mais relatórios de fiscalização para cada ocorrência. O Sinapse, por sua vez, racionaliza a quantidade de relatórios de fiscalização a serem produzidos e tem o potencial de alcançar as 27 unidades federativas e os 5.570 municípios brasileiros.   
A cada novo acompanhamento, novas tipologias e trilhas de auditoria podem ser incorporadas, com o intuito de aumentar a abrangência do controle. Ao mesmo tempo, as tipologias já implementadas são continuamente avaliadas e, se for o caso, aprimoradas ou descontinuadas.
Importante salientar outras vantagens para o controle decorrentes da metodologia do Sinapse, em especial da utilização dos conceitos de tipologia e trilhas de auditoria:
agilidade e tempestividade na análise dos problemas detectados;
instrumento de coordenação das ações de todos os tribunais de contas brasileiros; 
aumento da expectativa de controle;
ganho de escala (fiscalização de municípios pequenos e distantes da capital; potencial para atingir os 5.569 municípios brasileiros, os 26 estados e o Distrito Federal; na sua operação, necessita de uma equipe de fiscalização menor, com aumento da produtividade;
caráter preventivo e pedagógico (não apenas identificar problemas, mas auxiliar o gestor público em como solucioná-los) ;
o trabalho empreendido por um tribunal de contas no desenvolvimento de determinada trilha de auditoria pode ser aproveitado pelos demais tribunais; 
na definição de tipologias e a construção de trilhas de auditoria, pode-se contar ainda com a colaboração de atores externos, como especialistas em Educação.
A figura a seguir demonstra, em resumo, o macroprocesso descrito, com início no envio do indício para esclarecimentos, sua análise e elaboração da respectiva manifestação pela equipe de fiscalização, bem como as possibilidades de encaminhamento.  
Figura 1 - Macroprocesso do Sinapse
	
	Fonte: equipe do Sinapse.
				
No próximo item, serão apresentadas, com mais detalhes, as etapas, conceitos e processos de trabalho que subsidiam o Sinapse.  
I.4.1. Abertura de processo de Fiscalização no Tribunal de Contas 
Previamente à execução das atividades no Sinapse, deve ser autuado processo de controle externo no âmbito do tribunal de contas responsável pela fiscalização, com a designação formal de equipe de fiscalização.   
Inicialmente, são encaminhados ofícios às unidades jurisdicionadas selecionadas para recebimento dos indícios, com orientações sobre metodologia proposta, como obter login e senha de acesso ao Sinapse e a solicitação de prestação de esclarecimentos frente ao conjunto de indícios detectados. 
I.4.2. Desenvolvimento das tipologias e trilhas de auditoria 
Conforme definido pela Sefip/TCU no relatório do 5o ciclo da fiscalização contínua das folhas de pagamento, o processo de fiscalização contínua e remota pode ser explicado como a aplicação de algoritmos computacionais em um conjunto de bases de dados com a finalidade de encontrar possíveis inconsistências, chamadas de indícios de irregularidades. Assim, esses algoritmos podem ser denominados "trilhas de auditoria", conforme definições apresentadas no item 29 deste relatório.
Para a definição de tipologias e o desenvolvimento das trilhas de auditoria no Sinapse são utilizadas bases de dados de diferentes fontes, a exemplo de: Banco do Brasil e Caixa Econômica Federal (extratos bancários de contas públicas) , Inep (Censo Escolar da Educação Básica) , FNDE (Sistema de Orçamentos Públicos em Educação - Siope) , INSS (Sistema Informatizado de Controle de Óbitos - Sisobi) , bem como bases de dados das administrações públicas estaduais e municipais. 
Neste primeiro acompanhamento, foram desenvolvidas e implementadas trilhas de auditoria decorrentes das seguintes tipologias: 1) servidor falecido recebendo remuneração com recursos do Fundeb, conforme registros do Siope; 2) Titularidade indevida da Conta Única e Específica vinculada ao Fundeb; 3) Inadequação da formação docente - disciplinas de Português e Matemática nos anos finais do Ensino Fundamental; 4) Desobediência ao princípio da Conta Única e Específica vinculada ao Fundeb.
É importante observar que as primeiras tipologias integrantes do Sinapse foram planejadas e desenvolvidas no âmbito da Secex Educação do TCU. Observe-se, todavia, que o modelo de concepção do Sinapse tem como um dos objetivos a participação dos demais tribunais de contas nesse processo de trabalho, de acordo com a sua conveniência e disponibilidade.
A descrição detalhada das tipologias e trilhas de auditoria, bem como a apresentação dos os resultados alcançados, serão apresentados no Capítulo II deste relatório.
I.4.3. Atributos dos Indícios 
O indício possui um conjunto de atributos que são registrados em relatórios próprios do Sinapse. Os atributos, no total de sete, são divididos em gerais (programa em educação associado, ente federativo associado; situação e tribunal de contas responsável pela análise) e específicos (tipologia ou tipo de indício; descrição, identificação, valor, critério e procedimento de apuração sugerido) .
A figura a seguir apresenta a tela do Sinapse "Relatório de situação dos indícios" com exemplos desses atributos.
Figura 2 - Relatório de Situação dos Indícios
	
	Fonte: Sinapse.
				
A tipologia / tipo de indício é a descrição genérica da ocorrência que caracteriza o indício.
A descrição traz, detalhadamente, os elementos que constituem a ocorrência tida por irregular ou imprópria.
A identificação é conjunto de informações que individualiza o indício. 
O valor é o montante relacionado ao indício (aplicável apenas para as tipologias que envolvem recursos financeiros) .  
O critério é o conjunto de dispositivos legais, normativos e/ou jurispridenciais que fundamentam a identificação do indício.
O procedimento de apuração sugerido (PAS)  é um conjunto de ações que são sugeridas ao gestor para a resolução do indício, com o objetivo de auxiliá-lo nessa tarefa. Trata-se, portanto, de um instrumento de caráter pedagógico e orientador fornecido pelos tribunais de contas por meio do Sinapse. O PAS deve ser constantemente aperfeiçoado, buscando enriquecê-lo com informações úteis aos gestores públicos para o saneamento do indício e, não menos importante, evitar novas ocorrências. 
A Figura 3 apresenta exemplos de critério e versões iniciais do procedimento de apuração sugerido. O acesso aos atributos se dá pelo ícone do olho na tela do Sinapse "Relatório de situação dos indícios".
Figura 3 - Detalhes do Indício: critérios e procedimento de apuração sugerido

	Fonte: Sinapse.
				
I.4.4. Execução das trilhas de auditoria
A execução inicial da trilha de auditoria dá origem aos primeiros indícios que são carregados no Sistema.
 De acordo com a metodologia do Sinapse, dentro de uma periodicidade a ser estabelecida para cada tipologia, as trilhas de auditoria serão novamente executadas e os resultados podem dar origem a novos indícios e/ou corroborar indícios já existentes. 
I.4.5. Envio dos indícios para esclarecimentos dos gestores
O encaminhamento dos indícios para apuração e prestação de esclarecimentos pelas unidades jurisdicionadas é realizado, exclusivamente, na forma eletrônica por intermédio do Sinapse. Os tribunais de contas têm autonomia para selecionar as tipologias que vão se utilizadas e os indícios que serão encaminhados, considerando entre outros aspectos, a sua capacidade operacional e priorização.  
A metodologia do Sinapse prevê que os indícios sejam comunicados outros atores que possam, nos limites de suas competências, acompanhar as medidas adotadas pelos gestores para ao saneamento dos indícios. No caso de tipologias relacionadas ao Fundeb, por exemplo, o Conselho de Acompanhamento e Controle Social do Fundeb (CACS-Fundeb) pode tomar ciência das ocorrências. Há também a possibilidade de comunicações a outros órgãos que executam atividades de controle: Controladorias-Gerais, Ministério Público, Poder legislativo local, entre outros.
Imediatamente após serem enviados, os indícios são enquadrados na situação "Aguardando Esclarecimento" e os gestores já estão aptos a prestar os seus esclarecimentos. 
I.4.6. Apuração e elaboração dos esclarecimentos dos indícios
Conforme assinalado pela Sefip/TCU na sua metodologia de fiscalização contínua das folhas de pagamento, os indícios disponibilizados devem ser devidamente esclarecidos pelos responsáveis da unidade jurisdicionada com base no poder-dever de autotutela. Espera-se que o gestor responsável adote as providências cabíveis com vistas à apuração e à regularização da situação, se a conclusão foi pela procedência do indício.
Esclarecimentos podem ser definidos como a forma pela qual o gestor em educação do ente federativo apresenta justificativas, comentários e observações a respeito das ocorrências que caracterizam o indício.
No âmbito dos entes federativos há dois perfis de usuário que podem atuar na consulta e elaboração de esclarecimentos a respeito de indícios. Os gestores em educação recebem o perfil Gestor UJ (unidade jurisdicionada) e são responsáveis pela homologação dos esclarecimentos e envio para análise do tribunal de contas. Os demais servidores ou colaboradores do órgão de educação que registram os esclarecimentos recebem o perfil Operador UJ (unidade jurisdicionada) .
Os esclarecimentos são prestados em formulário próprio do Sinapse (Figura 4) :
Figura 4 - Formulário de Esclarecimento
	
	Fonte: Sinapse.
				
Cada esclarecimento é composto por 3 partes principais. A primeira delas é a indicação da resposta padronizada e das justificativas, campos de preenchimento obrigatório. 
O Sinapse disponibiliza o seguinte conjunto de possíveis respostas padronizadas a classificação do indício: 1 - o indício procede e a situação foi regularizada; 2 - o indício procede e foram adotadas medidas para regularizar a situação; 3 - o indício procede, mas não foram adotadas medidas para regularizar a situação; 4 - o indício não procede, pois o servidor/beneficiário não se encontra nessa situação; e 5 - o indício não procede, pois, a situação do servidor/pensionista está amparada por outras normas e/ou decisões.
O outro campo que constitui a primeira parte do esclarecimento é uma caixa de texto na qual se deve registrar "Justificativas / Comentários / Observações" sobre o indício, associados a resposta "Qual o posicionamento do órgão?". Por exemplo, no caso de adoção de medidas para a resolução do indício, elas devem ser explicadas neste campo.  
Figura 5 - Detalhe do formulário de Esclarecimento (1ª parte) 
	
	Fonte: Sinapse.
				
A segunda parte do Esclarecimento é a associação de fundamentos legais, ação obrigatória caso a resposta selecionada for a de 5 - O indício não procede, pois a situação está amparada em outras normas". Nos demais casos, a associação de fundamentos legais é opcional. É possível associar um ou mais fundamentos legais ao esclarecimento.
Figura 6 - Detalhe do formulário de Esclarecimento (2ª parte) 
	
	Fonte: Sinapse.
				
A terceira e última parte do esclarecimento é a tarefa de "Anexar arquivos". Pode-se anexar um ou mais arquivos ao esclarecimento (de diversos formatos: PDF, Word, Excel, arquivos de imagens etc.) . Os arquivos anexados devem guardar estreita relação com as justificativas apresentadas e com o indício sobre o qual se está elaborando o esclarecimento. 
Figura 7 - Detalhe do formulário de Esclarecimento (3ª parte) 
	
	Fonte: Sinapse.
				
Uma vez concluído o esclarecimento, o indício deve ser encaminhado pelo gestor da unidade jurisdicionada ao tribunal de contas estadual/municipal competente (ou ao TCU se for o caso) para análise dos esclarecimentos prestados.
I.4.7. Análise dos esclarecimentos pelo tribunal de contas competente (manifestação) 
A análise dos esclarecimentos prestados pelas unidades jurisdicionadas é realizada pela equipe de fiscalização do tribunal competente para a apuração do indício.
Como resultado da análise, o indício pode:
ser arquivado, caso os esclarecimentos prestados sejam suficientes para resolvê-lo;
colocado em monitoramento, caso o saneamento do indício ainda dependa de ações a serem implementadas pelo gestor e/ou a resolução pode ser verificada por meio de novo cruzamento de dados;
separado para análise em processo de controle externo específico, caso o indício não tenha sido resolvido via Sinapse e/ou em outras situações que o justificarem;
devolvido ao gestor para a apresentação de esclarecimentos adicionais, caso a equipe de auditoria entenda que as informações prestadas são insuficientes para a análise.  
O Sinapse prevê dois perfis de usuários que atuam na elaboração das manifestações, e são integrantes da equipe de fiscalização ("Supervisor TC" e "Auditor TC") . Essencialmente, os dois perfis possuem as mesmas permissões no Sistema. O "Supervisor TC" pode ser equiparado ao coordenador ou supervisor da equipe de fiscalização. Nesse sentido, o perfil "Supervisor TC" dá anuência às propostas de ações terminativas sobre os indícios (arquivamento ou análise em processo de controle externo específico) .
I.4.8. Elaboração do relatório final de fiscalização
Como evento da conclusão da fiscalização, definiu-se a data de elaboração do relatório anual de acompanhamento. Este relatório cumprirá as seguintes finalidades:
detalhar a situação dos indícios cuja apuração seja competência do TCU;
reportar informações, de caráter gerencial, sobre o andamento da apuração dos indícios nos tribunais de contas estaduais/municipais partícipes;
encaminhar, para conhecimento e avaliação, informações dos indícios vinculados aos tribunais de contas não partícipes do projeto.
Cabe ressaltar que uma vez que a fiscalização é contínua, muito indícios podem estar pendentes de esclarecimento e/ou resolução quando da conclusão do relatório de acompanhamento anual. 
Há a previsão que cada tribunal de contas partícipe também elabore seu relatório acompanhamento. 
I.5.  	Limitações
Como principal limitação da metodologia, neste momento de desenvolvimento do Sinapse, registra-se a inconsistência de alguns atributos dos registros de dados, a exemplo do campo CPF no Siope e no Sisobi. O formulário de remuneração dos profissionais da educação informado pelas unidades jurisdicionadas via Siope possui o campo de CPF com preenchimento declaratório. No que se refere ao Sisobi, verificou-se que as informações registradas nos campos de CPF do falecido e do CPF do declarante estão invertidos em poucos casos. Essas ocorrências geram indícios falso-positivos.
A equipe do Sinapse pretende mitigar essa limitação com o aperfeiçoamento das rotinas de verificação da qualidade dos dados com base no mapeamento dos erros obtido dos esclarecimentos e avaliações dos usuários.   
Descrição das Tipologias, Trilhas de Auditoria e Resultados Alcançados
As tipologias implementadas e em operação no Sinapse são quatro: (1) Inadequação da formação docente - disciplinas de Português e Matemática nos anos finais do Ensino Fundamental; (2) Titularidade indevida da Conta Única e Específica vinculada ao Fundeb; (3) Créditos estranhos ao Fundeb realizados na Conta Única e Específica vinculada ao Fundo; (4) Servidor falecido recebendo remuneração com recursos do Fundeb, após o óbito. A tabela a seguir apresenta a quantidade de indícios identificados pelas respectivas trilhas de auditoria dessas tipologias e registrados no Sinapse.  
	Tabela 1 - Número de indícios por Tipologia

	Tipologia
	Quantidade

	Inadequação da formação docente - disciplinas de Português e Matemática nos anos finais do Ensino Fundamental
		18.869 escolas

	Titularidade indevida da Conta Única e Específica vinculada ao Fundeb
	3.768 entes federativos

	Créditos estranhos ao Fundeb realizados na Conta Única e Específica vinculada ao Fundo
	3.218 entes federativos

	Servidor falecido recebendo remuneração com recursos do Fundeb, após o óbito
	3.315 servidores

	Total
	29.170 indícios

	Fonte: Sinapse (situação em 07/03/2022) .

Registre-se que foram identificados indícios relativos a pelo menos uma dessas tipologias nas 27 unidades da federação e em 4.716 municípios (85% dos municípios brasileiros) .
A tabela a seguir apresenta a quantidade de indícios em cada uma das situações do seu ciclo de vida no Sinapse, ressaltando-se que apenas indícios da jurisdição dos TCE-PE, TCE-RO e TCE-MT, nesta fase inicial de operação do Sinapse, tiveram o processo de fiscalização iniciado. 
	Tabela 2 - Número de indícios por Situação

	Situação
	Quantidade

	Identificado por Tipologia
	28.942

	Encaminhado à UJ
	29

	Esclarecimento em Elaboração
	9

	Aguardando Homologação da UJ
	3

	Aguardando Análise
	5

	Em Monitoramento
	156

	Análise Aguardando Homologação
	10

	Tratado em Processo de Controle Externo
	0

	Arquivado
	16

	Total
	29.170

	Fonte: sinapse (situação em 07/03/2022) .

I.6. 		Inadequação da Formação Docente - anos finais do Ensino Fundamental
Visão Geral
A tipologia consiste na verificação da adequação da formação docente dos professores das disciplinas de português e matemática dos anos finais do ensino fundamental (6º ao 9º ano) nas escolas públicas das redes estaduais e municipais, a partir de dados do Censo Escolar da Educação Básica fornecidos pelo INEP.
Os indícios resultantes identificam o número de docências nas disciplinas de português e matemática cuja formação dos respectivos professores esteja classificada na categoria 5 (docente não possui curso de nível superior completo, conforme metodologia constante da Nota Técnica Inep 020/2014) , com identificação da escola e do ente federativo responsável.  
Critérios
Os docentes que atuam na educação básica, especialmente a partir do 6º ano do ensino fundamental, devem possuir formação de nível superior em curso de licenciatura plena (Lei 9.394/1996 - LDB, artigo 62) .
 A política nacional de formação dos profissionais da educação deve assegurar que todos professores da educação básica possuam formação específica de nível superior, obtida em curso de licenciatura na área de conhecimento em que atuam (Meta 15 do Plano Nacional de Educação - PNE) .
O docente que não possuir curso superior completo é classificado na categoria 5 de adequação da formação docente em relação à disciplina que lecionaNota Técnica Inep 020/2014, item 3.
Procedimento de Análise
A adequação da formação docente é classificada em 5 categorias, conforme apresentado na Nota Técnica Inep 020/2014: 
Categoria 1:	docentes com formação superior de licenciatura na mesma disciplina que lecionam, ou bacharelado na mesma disciplina com curso de complementação pedagógica concluído;  
Categoria 2:	docentes com formação superior de bacharelado na disciplina correspondente, mas sem licenciatura ou complementação pedagógica;  
Categoria 3:	docente com licenciatura em área diferente daquela que leciona, ou com bacharelado nas disciplinas da base curricular comum e complementação pedagógica concluída em área diferente daquela que leciona;  
Categoria 4:	docentes com outra formação superior não considerada nas categorias anteriores; 
Categoria 5:	docentes que não possuem o curso superior completo.
O Censo Escolar da Educação Básica apresenta a quantidade de docentes classificados em cada uma das categorias, por escola e disciplina. A trilha de auditoria considera apenas como indício a ser apurado e esclarecido a ocorrência de docentes de determinada escola nas disciplinas de Português e Matemática classificados na categoria 5.
Descrição
A descrição da tipologia apresenta os elementos que constituem a ocorrência tida por irregular ou imprópria, de forma a propiciar a análise do auditor responsável pela fiscalização e o entendimento do gestor do ente federativo para elaborar e fornecer esclarecimentos. A seguir, apresentamos exemplo da descrição desta tipologia relativo a indício verificado em escola da rede municipal do Município de Mâncio Lima - AC.
"O último Censo Escolar da Educação Básica indica que na escola ESC JOSE SENA há docências de disciplinas de Português e/ou Matemática dos anos finais do ensino fundamental sendo ofertadas por professores sem formação completa em curso superior de licenciatura ou sem complementação pedagógica para o ensino das disciplinas:
Português: 3 docências
Matemática: 3 docências"
Procedimento de apuração sugerido
O procedimento de apuração sugerido descreve as ações a serem adotadas pelo gestor para adequar a formação dos professores classificados na categoria 5 à LDB, de forma a também contribuir para o atingimento da Meta 15 do PNE.
Nesse sentido, estas são as ações sugeridas na primeira versão do procedimento de apuração, considerando que a distribuição dos docentes dentro da rede deve ser avaliada em seu conjunto, considerando toda a rede escolar municipal/estadual, e não apenas a escola em que foi detectado o indício:
a possibilidade de remanejamento de docentes que estejam na área-meio da secretaria de educação ou órgão equivalente e possuam formação adequada para lecionar na turma em que foi detectado o indício;
a possibilidade de contratação de docente com formação específica para lecionar na turma correspondente;
conforme disposto na Nota Técnica Inep 020/2014, a alternativa de ação para a adequação entre a formação docente e a regência da disciplina dos docentes das categorias 4 e 5 é a formação superior de licenciatura na área específica em programas convencionais.
Fontes de Dados
A trilha de auditoria utiliza as seguintes bases de dados do LabContas TCU: dados relativos ao Censo Escolar da Educação Básica de 2020, fornecidos pelo Inep e cadastrados no banco de dados [BDU_SECEXEDUC], e [BD_IBGE]. 
Resultados Alcançados 
Esta trilha de auditoria foi processada em 27/08/2021 e os indícios resultantes foram registrados no Sinapse na mesma data. Os indícios resultantes referem-se ao Censo Escolar da Educação Básica do ano de 2020.
A tabela a seguir apresenta o número de indícios por Unidade da Federação nas esferas estadual ou distrital e municipal.
	Tabela 3 - Número de indícios por Unidade da Federação

	Unidade da Federação
	Total
		Unidade da Federação
	Total

	AC
	690
		AL
	449

	AM
	1.654
		AP
	124

	BA
	2.510
		CE
	802

	DF
	8
		ES
	45

	GO
	267
		MA
	3.889

	MG
	471
		MS
	52

	MT
	275
		PA
	2.320

	PB
	443
		PE
	1.068

	PI
	709
		PR
	172

	RJ
	577
		RN
	231

	RO
	99
		RR
	286

	RS
	588
		SC
	426

	SE
	167
		SP
	317

	TO
	230
			
	Total
	18.869
			
	Fonte: Sinapse - Sistema Informatizado de Auditoria em Programas de Educação

Os dados da Tabela 2 indicam que há 18.869 escolas públicas das redes estaduais, distrital e municipais de ensino com ao menos um professor de português e/ou matemática que ministra uma dessas disciplinas em de turmas dos anos finais do ensino fundamental sem qualquer formação de nível superior.
A tabela a seguir apresenta o número de indícios da jurisdição dos TCE-RO e TCE-MT em cada uma das situações previstas no Sinapse.
	Tabela 4 - Número de indícios por situação nos TCE-RO e TCE-MT (1) 

	Situação dos Indícios em 04/02/2022
	Número de Indícios

	Identificado por Tipologia
	263

	Encaminhado à UJ
	5

	Esclarecimento em Elaboração
	2

	Aguardando Homologação da UJ
	0

	Aguardando Análise
	0

	Em Monitoramento
	102

	Análise Aguardando Homologação
	0

	Tratado em Processo De Controle Externo
	0

	Arquivado
	2

	Total
	374

	Notas: (1) O TCE-PE ainda não realizou fiscalizações desta tipologia.
Fonte: Sinapse - Sistema Informatizado de Auditoria em Programas de Educação

I.7. 	Titularidade indevida da Conta Única e Específica vinculada ao Fundeb
Visão Geral
A tipologia identifica os entes federativos (estados, Distrito Federal  e municípios) cuja titularidade da conta corrente bancária única e específica vinculada ao Fundeb esteja em desconformidade com a legislação do Fundo.
Os indícios resultantes identificam, além do ente federativo responsável, banco, agência, número e titular da conta corrente bancária única e específica vinculada ao Fundeb.  
Critérios
O repasse de valores financeiros do caixa da União, dos Estados, do Distrito Federal e dos Municípios destinados à manutenção e desenvolvimento do ensino público originados da receita de impostos, compreendidas as transferências constitucionais, ocorrerá imediatamente ao órgão responsável pela educação (Lei 9.394/1996 (LDB) , artigo 69, caput, e §5º) .
Os recursos do Fundeb serão disponibilizados pela União, Estados e DF à Caixa Econômica Federal ou ao Banco do Brasil, que realizará a distribuição dos valores devidos aos Estados, ao Distrito Federal e aos Municípios (Lei 14.113/2020 (Lei do Novo Fundeb) , artigo 20) .
Os recursos do Fundeb serão repassados automaticamente, na forma prevista no artigo 69, § 5º, da Lei nº 9.394/1996 para contas únicas e específicas dos governos estaduais, do Distrito Federal e municipais, vinculadas ao respectivo Fundo, instituídas para esse fim, e serão nelas executados, vedada a transferência para outras contas, sendo mantidas na Caixa Econômica Federal ou Banco do Brasil (Lei 14.113/2020 (Lei do Novo Fundeb) , artigo 21, caput e §7º.
As contas únicas e específicas dos Estados, do Distrito Federal e dos Municípios, destinadas à movimentação dos recursos do Fundeb, serão abertas e mantidas no Banco do Brasil. ou na Caixa Econômica Federal, a critério do Chefe do Poder Executivo ou deste em conjunto com o Secretário de Educação ou do dirigente máximo do órgão equivalente, gestor dos recursos da educação no ente federativo (Decreto 10.656/2021, artigo 17) .
O conjunto normativo relativos aos repasses do Fundeb estabelece a obrigatoriedade de os repasses ocorrerem diretamente ao órgão de educação dos respectivos entes beneficiários e de a titularidade das contas únicas e específicas estarem associadas ao CNPJ desses mesmos órgãos de forma a (i) resguardar, em sua totalidade, os recursos constitucionalmente vinculados ao Fundo; e (ii) garantir a aplicação dos recursos vinculados à educação, especialmente os do Fundeb, em manutenção e desenvolvimento do ensino (MDE) , evitando a sua utilização em outras funções de governo, conforme a oportunidade ou necessidade do chefe do poder executivo do ente beneficiário (Acórdão 794/2021-TCU-Plenário  - relator: Ministro Augusto Nardes) .
Procedimento de Análise
A conta corrente única e específica vinculada ao Fundeb de qualquer ente federativo deve ser da titularidade do órgão responsável pela Educação, normalmente, a secretaria estadual de educação ou a secretaria municipal de educação.
A verificação da adequação da titularidade tem as seguintes regras de negócio para o CNPJ do titular da conta corrente única e específica vinculada ao Fundeb:
o campo indicador do código da natureza jurídica deve ser  1023 (Órgão Público do Poder Executivo Estadual ou do Distrito Federal) ou 1031 (Órgão Público do Poder Executivo Municipal) , conforme a esfera do ente federativo;
o campo indicador do código da atividade econômica principal deve ser 8412400 (Regulação das atividades de saúde, educação, serviços culturais e outros serviços sociais) ;
o campo de nome deve conter a expressão "EDUCACAO".
Assim, compõem o resultado desta tipologia todos os entes federativos que possuam conta corrente única e específica vinculada ao Fundeb na titularidade de pessoa jurídica cujo CNPJ não esteja de acordo com os parâmetros acima definidos.
Descrição
A descrição da tipologia apresenta os elementos que constituem a ocorrência tida por irregular ou imprópria, de forma a propiciar a análise do auditor responsável pela fiscalização e o entendimento do gestor do ente federativo para elaborar e fornecer esclarecimentos. A seguir apresentamos exemplo de enunciado desta tipologia relativo a indício verificado na conta corrente única e específica do Município de Sapezal - MT.
"O ente federativo recebe recursos do Fundeb na conta corrente 156329 da agência 1590 do banco 001.
O titular da conta corrente é MUNICIPIO DE SAPEZAL (CNPJ 01.614.225/0001-09) .
A ocorrência está em desacordo com a LDB (artigo 69, caput, e §5º, da Lei 9.394/1994) e a legislação do Novo Fundeb (artigos 20 e 21, caput e §7º, da Lei 14.113/2020; e artigo 17 do Decreto 10.656/2021) , as quais determinam que os recursos devem ser automaticamente transferidos para conta única e específica vinculada ao Fundeb de titularidade do órgão responsável pela educação."
Procedimento de apuração sugerido
O procedimento de apuração sugerido descreve as ações a serem adotadas pelo gestor para adequar a titularidade da conta corrente única e específica do ente federativo vinculada ao Fundeb, bem como o CNPJ associado ao titular, às normas que regem o Fundo, relacionadas nos critérios desta tipologia, bem como, às normas da Receita Federal do Brasil relativas ao CNPJ.
Nesse sentido, estas são as exigências legais e normativas para o titular da conta corrente única e específica:
órgão responsável pela educação no ente federativo, com inscrição própria e exclusiva no CNPJ, ou seja, de estabelecimento matriz, não se admitindo cadastro como estabelecimento filial da prefeitura ou governo estadual / distrital;
 a inscrição no CNPJ deve conter no campo Natureza Jurídica o valor 102-3 (Órgão Público do Poder Executivo Estadual ou do Distrito Federal) ou 103-1 (Órgão Público do Poder Executivo Municipal) , conforme o caso;
a inscrição no CNPJ deve conter no campo Atividade Econômica o valor 8412400 (Regulação das atividades de saúde, educação, serviços culturais e outros serviços sociais) .
Fontes de Dados
A trilha de auditoria utiliza as seguintes bases de dados do LabContas TCU: [BD_RPG], [BD_RECEITA], [BD_IBGE] e [BDU_SECEXEDUC]. 
Resultados Alcançados 
Esta trilha de auditoria foi processada em 07/06/2021 e os indícios resultantes foram registrados no Sinapse na mesma data. As contas correntes verificadas foram aquelas que receberam recursos do Fundeb em junho de 2021. 
A tabela a seguir apresenta o número de indícios por Unidade da Federação nas esferas estadual ou distrital e municipal.
	Tabela 5 - Número de indícios por Unidade da Federação

	Unidade da Federação
	Total
		Unidade da Federação
	Total

	AC
	19
		AL
	81

	AM
	30
		AP
	14

	BA
	304
		CE
	94

	DF
	1
		ES
	60

	GO
	216
		MA
	137

	MG
	416
		MS
	56

	MT
	121
		PA
	133

	PB
	171
		PE
	137

	PI
	141
		PR
	273

	RJ
	47
		RN
	77

	RO
	33
		RR
	14

	RS
	382
		SC
	154

	SE
	69
		SP
	457

	TO
	130
			
	Total
	3.768
			
	Fonte: Sinapse - Sistema Informatizado de Auditoria em Programas de Educação

Observe-se que 67% dos 5.595 entes federativos (5.568 municípios, 26 estados e o Distrito Federal) , cuja conta única e específica vinculada ao Fundeb foi pesquisada, apresentam impropriedade na titularidade dessas contas.
A tabela a seguir apresenta o número de indícios da jurisdição dos TCE-RO e TCE-MT em cada uma das situações previstas no Sinapse.
	Tabela 6 - Número de indícios por situação nos TCE-RO e TCE-MT (1) 

	Situação dos Indícios em 04/02/2022
	Número de Indícios

	Identificado por Tipologia
	116

	Encaminhado à UJ
	20

	Esclarecimento em Elaboração
	11

	Aguardando Homologação da UJ
	2

	Aguardando Análise
	1

	Em Monitoramento
	3

	Análise Aguardando Homologação
	0

	Tratado em Processo De Controle Externo
	0

	Arquivado
	1

	Total
	154

	Notas: (1) O TEC-PE ainda não realizou fiscalizações desta tipologia.
Fonte: Sinapse - Sistema Informatizado de Auditoria em Programas de Educação

I.8. 	Créditos estranhos ao Fundeb realizados na Conta Única e Específica vinculada ao Fundo
Visão Geral
A tipologia identifica os entes federativos (estados, Distrito Federal e municípios) cujas contas correntes únicas e específicas vinculadas ao Fundeb possuam créditos estranhos ao Fundo.
Os indícios resultantes identificam, além do ente federativo responsável, banco, agência, número e titular da conta corrente bancária única e específica vinculada ao Fundeb e a relação das movimentações indevidas, discriminadas por data, descrição, valor e origem do crédito.
Trata-se de tipologia conexa à da titularidade indevida da conta bancária.  
Critérios
Os recursos dos Fundeb, provenientes da União, dos estados e do Distrito Federal, serão repassados automaticamente para contas únicas e específicas dos Governos Estaduais, do Distrito Federal e dos Municípios, vinculadas ao respectivo Fundo, instituídas para esse fim e mantidas no Banco do Brasil ou Caixa Econômica Federal  (Lei 14.113/2020 - Lei do Novo Fundeb, artigo 20 e artigo 21, caput e §7º e Decreto 10.656/2021, artigo 17) .
O entendimento de conta única e específica, sob o aspecto da receita, é o de que todos os recursos do Fundo, relativos a cada um dos Entes, sejam creditados exclusivamente e diretamente nas respectivas contas únicas e específicas. Nessas contas podem ser creditados apenas valores relativos a recursos do Fundeb ao qual o Ente estiver vinculado, sendo inapropriados os créditos de outras origens ou para outras finalidades (Acórdão 794/2021-TCU-Plenário  - relator: Ministro Augusto Nardes) .
Procedimento de Análise
Os créditos típicos do Fundeb são aqueles cujo campo histórico ([HISTORICO]) da tabela [RPG_EXTRATO] é um dos seguintes: 'COMPLEMENTO UNIAO', 'FPE/FPM', 'ICMS-DESONER.EXPORTACO', 'IPI/EXPORTACAO', 'IPVA-PROPRIED VEICULOS AUTOMOT', 'ITCMD-TRANSM CAUSA MORTIS DOAC', 'ITR-IMPOSTO TERRITORIAL RURAL', 'RECEBIMENTO DE ICMS', 'COTA DAF - CREDITO'.
Os demais créditos na conta corrente única e específica do Ente Federativo vinculada ao Fundeb são considerados créditos estranhos ao Fundeb, exceto:
os relativos a estorno de operações de débito: 'DEVOLUCAO', 'DEVOLUCAO DE JUROS', 'DOC DEVOLVIDO', 'ESTORNO DE DEBITO', 'ESTORNO DE TARIFA', 'ORDEM BANC CANCELADA', 'TED DEVOLVIDA';
os relativos a resgate de aplicações financeiras: 'CDB/RDB', 'RESGATE AUTOMATICO', 'RESGATE AUTOM.APLIC CURTO PRAZ', 'RESGATE BB FIX', 'RESGATE BB FUNDOS EXCLUSIVOS', 'RESGATE FUNDO', 'RESGATE POUPANCA';
outros históricos identificados no período: 'DESBLOQUEIO DE DEPOSITO' (os depósitos bloqueados já foram considerados) e 'TRANSPORTE DE SALDO' (essa movimentação ocorre quando a conta é alterada) .
Descrição
A descrição da tipologia apresenta os elementos que constituem a ocorrência tida por irregular ou imprópria, de forma a propiciar a análise do auditor responsável pela fiscalização e o entendimento do gestor do ente federativo para elaborar e fornecer esclarecimentos. A seguir apresentamos exemplo de enunciado desta tipologia relativo a indício verificado na conta corrente única e específica do Município de Cabixi - RO.
"O ente federativo recebe recursos do Fundeb na conta corrente 106372 da agência 3998 do banco 001.
O titular da conta corrente é MUNICIPIO DE CABIXI (CNPJ 22.855.159/0001-20) .
Verificaram-se créditos estranhos ao Fundeb nessa conta corrente, conforme os respectivos extratos, nos meses de nos meses de janeiro/2021, fevereiro/2021, março/2021, abril/2021, maio/2021, junho/2021 e julho/2021.
Veja os detalhes desses créditos aqui: [ícone com link para o extrato]."
Procedimento de apuração sugerido
O procedimento de apuração sugerido descreve as ações a serem adotadas pelo gestor para adequar a movimentação da conta corrente única e específica do ente federativo vinculada ao Fundeb, às normas que regem o Fundo, relacionadas nos critérios desta tipologia.
Nesse sentido, o gestor dos recursos deve observar que na movimentação da conta corrente única e específica vinculada ao Fundeb não devem ser realizados créditos não relacionados ao Fundo.
Fontes de Dados
A trilha de auditoria utiliza as seguintes bases de dados do LabContas TCU: [BD_RPG], [BD_RECEITA], [BD_IBGE] e [BDU_SECEXEDUC]. 
Resultados Alcançados 
Esta trilha de auditoria foi processada em 5/11/2021 e os indícios resultantes foram registrados no Sinapse na mesma data. Foram pesquisadas as movimentações de crédito nas contas correntes únicas e específicas vinculadas ao Fundeb no período de 1/1 a 30/7/2021. 
A tabela a seguir apresenta o número de indícios por Unidade da Federação nas esferas estadual ou distrital e municipal.
	Tabela 7 - Número de indícios por Unidade da Federação

	Unidade da Federação
	Total
		Unidade da Federação
	Total

	AC
	12
		AL
	61

	AM
	32
		AP
	7

	BA
	278
		CE
	111

	DF
	1
		ES
	45

	GO
	99
		MA
	138

	MG
	414
		MS
	48

	MT
	61
		PA
	85

	PB
	149
		PE
	142

	PI
	150
		PR
	221

	RJ
	55
		RN
	121

	RO
	35
		RR
	13

	RS
	198
		SC
	296

	SE
	56
		SP
	324

	TO
	66
			
	Total
	3.218
			
	Fonte: Sinapse - Sistema Informatizado de Auditoria em Programas de Educação

Observe-se que 58% dos 5.595 entes federativos (5.568 municípios, 26 estados e o Distrito Federal) , cuja conta única e específica vinculada ao Fundeb foi pesquisada, apresentaram movimentações de créditos estanhos ao Fundeb nessas contas, no período de 1/1 a 30/7/2021.
A tabela a seguir apresenta o número de indícios da jurisdição dos TCE-RO e TCE-MT em cada uma das situações previstas no Sinapse.
	Tabela 8 - Número de indícios por situação nos TCE-RO e TCE-MT (1) 

	Situação dos Indícios em 04/02/2022
	Número de Indícios

	Identificado por Tipologia
	91

	Encaminhado à UJ
	1

	Esclarecimento em Elaboração
	0

	Aguardando Homologação da UJ
	0

	Aguardando Análise
	1

	Em Monitoramento
	0

	Análise Aguardando Homologação
	0

	Tratado em Processo De Controle Externo
	0

	Arquivado
	3

	Total
	96

	Notas: (1) O TEC-PE ainda não realizou fiscalizações desta tipologia.
Fonte: Sinapse - Sistema Informatizado de Auditoria em Programas de Educação

I.9. 	Servidor falecido recebendo remuneração com recursos do Fundeb após a data de óbito
Visão Geral
A tipologia identifica os entes federativos (estados, DF e municípios) que, nas informações prestadas ao FNDE por meio do Siope (Sistema de Informações sobre Orçamentos Públicos em Educação) , incluam pagamento de remuneração a servidores que tenham falecido.
Os indícios resultantes identificam, além do ente federativo responsável, nome, CPF, data de falecimento, cargo e lotação do profissional de educação e a relação dos pagamentos declarados, discriminadas por data e valor.  
Critérios
É expressamente vedado o uso dos recursos do Fundeb para o pagamento de aposentadorias e pensões (Constituição Federal, artigo 212, § 7º, com a redação dada pela Emenda Constitucional 108/2020.) .
O pagamento de aposentadorias e pensões não integram o rol de despesas consideradas de manutenção e desenvolvimento da educação (Lei 9.394/1996 - LDB, artigos 70 e 71) .
O falecimento do servidor é uma das ocorrências pelas quais decorre a vacância do cargo público (estatuto dos servidores públicos estaduais, distritais ou municipais, conforme o Ente Federativo responsável) . 
Procedimento de Análise
As informações prestadas pelos gestores em educação dos entes federativos por meio do Siope incluem a remuneração dos profissionais em educação, discriminados por mês/ano e valor  da folha de pagamento, bem como por CPF, nome, cargo e lotação do profissional.
Verifica-se se o CPF do profissional consta do Sisobi (Sistema Informatizado de Controle de Óbitos) e, em caso afirmativo, consideram-se indevidos os pagamentos declarados no Siope realizados após o mês subsequente ao óbito do servidor. 
Descrição
A descrição da tipologia apresenta os elementos que constituem a ocorrência tida por irregular ou imprópria, de forma a propiciar a análise do auditor responsável pela fiscalização e o entendimento do gestor do ente federativo para elaborar e fornecer esclarecimentos. A seguir apresentamos exemplo de enunciado desta tipologia relativo a indício verificado no Município de Poconé - MT.
"Irene Fernandes Gomes
CPF: [omitido neste relatório]
Pessoa faleceu em 03/03/2017 e constam pagamentos de remuneração com recursos do Fundeb após o óbito, nos anos de 2017 e 2018.
Veja os detalhes dos pagamentos aqui: [ícone com link para o extrato de folhas de pagamento]. 
Fonte do Registro de Óbito: Sistema Informatizado de Controle de Óbitos (Sisobi) - Paz e Notas Distrito do Coxipo da Ponte - Cuiaba/MT) .
Fonte do Registro de Pagamento: Sistema de Orçamentos Públicos em Educação (Siope) .Cargo: Docente pós-graduado em cursos de especialização para formação de docentes para educação profissional técnica de nível médio.
Lotação: CRECHE MUNICIPAL ANTONIA AUGUSTA LEITE FERREIRA."
Procedimento de apuração sugerido
O procedimento de apuração sugerido descreve as ações a serem adotadas pelo gestor para sanear o indício, indicando:
caso a pessoa tenha de fato falecido, a cessação dos pagamentos e a adoção de providências para apuração dos fatos e ressarcimento dos valores aos cofres do Fundeb ou o ajuste das informações prestadas ao FNDE no Siope, conforme a situação;
caso a pessoa não tenha falecido, a adoção de providências junto ao cartório de registro do óbito para regularizar a situação.
Fontes de Dados
A trilha de auditoria utiliza as seguintes bases de dados do LabContas TCU: [BD_SIOPE], [BD_SISOBI], [BD_FNDE], [BD_RECEITA]  e [BDU_SECEXEDUC]. 
Resultados Alcançados 
Esta trilha de auditoria foi processada no período de 3/11/2020 a 22/2/2021 e os indícios resultantes foram registrados no Sinapse no mesmo período.
A tabela a seguir apresenta o número de indícios por Unidade da Federação nas esferas estadual ou distrital e municipal.
	Tabela 9 - Número de indícios por Unidade da Federação

	Unidade da Federação
	Total
		Unidade da Federação
	Total

	AC
	29
		AL
	83

	AM
	135
		AP
	73

	BA
	357
		CE
	165

	DF
	15
		ES
	62

	GO
	57
		MA
	262

	MG
	93
		MS
	46

	MT
	62
		PA
	178

	PB
	83
		PE
	142

	PI
	80
		PR
	116

	RJ
	140
		RN
	50

	RO
	135
		RR
	26

	RS
	101
		SC
	29

	SE
	70
		SP
	670

	TO
	56
			
	Total
	3.315
			
	Fonte: Sinapse - Sistema Informatizado de Auditoria em Programas de Educação

Note-se que em todas as unidades da federação há a ocorrência de entes federativos que declararam no Siope pagamentos de remuneração a profissionais falecidos.
A tabela a seguir apresenta o número de indícios da jurisdição dos TCE-RO e TCE-MT em cada uma das situações previstas no Sinapse.
	Tabela 10 - Número de indícios por situação nos TCE-RO, TCE-MT e TCE-PE

	Situação dos Indícios em 04/02/2022
	Número de Indícios

	Identificado por Tipologia
	286

	Encaminhado à UJ
	12

	Esclarecimento em Elaboração
	1

	Aguardando Homologação da UJ
	2

	Aguardando Análise
	7

	Em Monitoramento
	24

	Análise Aguardando Homologação
	0

	Tratado em Processo De Controle Externo
	0

	Arquivado
	7

	Total
	339

	Fonte: Sinapse - Sistema Informatizado de Auditoria em Programas de Educação.

Foi a primeira tipologia implementada no Sinapse. Com base nos esclarecimentos já prestados e analisados, concluiu-se que na maioria dos casos o que ocorre, na prática, é o erro no preenchimento do Siope e não o pagamento indevido. Dessa forma, indiretamente, esta tipologia contribui para a melhoria da confiabilidade de dados de natureza declaratória.  
Próximos passos 
A equipe do projeto estabeleceu as seguintes atividades como prioridade para 2022: 
adesão dos tribunais de contas dos estados do Amazonas, Pará, Bahia, Piauí, Minas Gerais e Mato Grosso do Sul ao projeto; 
desenvolvimento da trilha de auditoria de disponibilidade e qualidade da Internet das escolas públicas, em conjunto com o Núcleo de informação e coordenação do Ponto BR (NIC.br) , entidade vinculada à coordenação e integração das iniciativas e serviços da Internet no País;
conclusão do procedimento de incorporação de análise automatizada dos indícios;
desenvolvimento da trilha de auditoria relacionada à obediência ao princípio da conta específica no Pnae (TC Processo 037.424/2021-1) ;
estudo da viabilidade de tipologia relacionada a cessão irregular de professores, nos termos do item 9.4 do Acórdão 349/2020-TCU-Plenário (p. 5) ;
desenvolvimento de método de comunicação a órgãos responsáveis pela fiscalização das políticas subjacentes aos indícios detectados, para que, na esfera de suas competências, também atuem para sanear os indícios e evitar novos ocorrências de mesma natureza;
identificação de parcerias com especialistas em educação, universidades e organizações não governamentais, visando ao desenvolvimento de novas trilhas de auditoria que enfrentem questões relevantes, a exemplo da busca ativa e da evasão escolar. 
Conclusão 
O presente relatório de acompanhamento tem por objetivo apresentar o método de trabalho de fiscalização remota e contínua dos recursos de Educação, denominado projeto Sinapse (Sistema Informatizado de Auditoria em Programas de Educação) e os primeiros resultados alcançados nos exercícios de 2020/2021.
O Sinapse insere-se no escopo de atuação da Rede Integrar, tendo sido aprovado pelos tribunais de contas para compor o Plano Anual de Trabalho para 2022.
Conforme demostrado ao longo deste relatório, o Sinapse fundamenta-se na definição de tipologias e trilhas de auditoria para identificar indícios de irregularidade na aplicação de recursos em Educação. Já foram desenvolvidas e implementadas quatro tipologias: 1) servidor falecido recebendo remuneração com recursos do Fundeb, conforme registros do Siope; 2) Titularidade indevida da Conta Única e Específica vinculada ao Fundeb; 3) Inadequação da formação docente - disciplinas de Português e Matemática nos anos finais do Ensino Fundamental; 4) Créditos estranhos ao Fundeb realizados na Conta Única e Específica vinculada ao Fundo.
  O desenvolvimento e execução do Sinapse em conjunto por todos os tribunais de contas brasileiros confere ao Sistema o potencial de abrangência nacional, de forma a atingir todos os entes federativos brasileiros (26 estados, Distrito Federal e os 5.569 municípios) . 
Inicialmente, aderiram ao projeto os TCE-PE, TCE-RO e TCE-MT. Em 2022, há previsão de os tribunais de contas dos estados do Amazonas (TCE-AM) , Pará (TCE-PA) , Bahia (TCE-BA) , Piauí (TCE-PI) , Minas Gerais (TCE-MG) e Mato Grosso do Sul (TCE-MS) ingressarem no Sinapse. De forma gradual, os demais tribunais de contas brasileiros serão convidados a ingressar no projeto
Uma das características do Sinapse que merece ser destacada é o seu caráter pedagógico e orientador. A prioridade não é aplicar sanções por irregularidades identificadas, mas atuar de forma preventiva, saneando os indícios identificados e, principalmente, contribuindo para evitar novas ocorrências de mesma natureza. 
Registre-se também que a metodologia do Sinapse possibilita o enfrentamento pelos órgãos de controle do desafio de fiscalizar numerosas unidades jurisdicionadas, ante a tendência de redução da força de trabalho dos tribunais de contas ocasionada pelas crescentes restrições orçamentárias. 
O Sinapse já se encontra em fase operacional. As quatro primeiras tipologias implementadas permitiram identificar cerca de 30 mil indícios na gestão do Fundeb pelos entes federativos brasileiros. Nesta fase inicial do Projeto, foram encaminhados às unidades jurisdicionadas 228 indícios, pelos TCE-PE, TCE-RO e TCE-MT. 
O planejamento do Sinapse para 2022 inclui, além da integração dos novos tribunais, o desenvolvimento das tipologias relacionada à disponibilidade de Internet nas escolas públicas, do Pnae e, destaca-se, a busca por parcerias com especialistas externos.
Destacamos, ao final, excerto do Voto Condutor do Acórdão 458/2022-TCU-Plenário, da relatoria do Ministro Jorge Oliveira (proferido em processo conexo ao presente acompanhamento - TC Processo 022.272/2019-4) que ratificou a importância do desenvolvimento de uma metodologia nos moldes do Sinapse, ao analisar as características da aplicação de recursos do Fundeb:
"13. Embora, globalmente, sejam de elevada materialidade, os recursos do Fundeb têm natureza altamente fragmentada, uma vez que são repassados a muitas centenas de entes federados e utilizados em um amplo espectro de despesas. A capilaridade dessas verbas torna imperativa, para sua fiscalização, a adoção de uma solução de acompanhamento automatizado." Grifos inseridos   
Como encaminhamento, será proposto o encaminhamento do relatório, voto e acórdão que vier a ser proferido a todos os Tribunais de Contas dos Estados e Municípios, para a divulgação da metodologia do Sinapse e dos primeiros resultados obtidos nesta fiscalização. Além disso, serão disponibilizados os dados e informações das tipologias implementadas, para que os tribunais, de acordo com sua conveniência e oportunidade, adotem as medidas necessárias ao saneamento dos indícios já identificados (inclusive aos tribunais de contas que ainda não ingressaram no Sinapse) .
 Além disso, considerando a especificidade do projeto Sinapse e seu estágio inicial de desenvolvimento (que, por questão de eficiência, requerem maturação do conhecimento das forças, fraquezas, oportunidades e ameaças da nova metodologia) , será proposta a continuidade do acompanhamento neste mesmo processo, nos termos do item 70 do Manual de Acompanhamento do Tribunal.          
Proposta de Encaminhamento 
Ante todo o exposto, submetem-se os autos à consideração superior, propondo: 
a) encaminhar o acórdão que vier a ser proferido, bem como do relatório e voto que o fundamentarem, a todos os tribunais de contas brasileiros, para a divulgação da metodologia do Sinapse (Sistema Informatizado de Auditoria de Programas em Educação) e dos primeiros resultados obtidos nesta fiscalização;
a.1.1) no ofício de comunicação de ser informado que os dados e informações das trilhas de auditoria e tipologias implementadas no Sinapse podem ser solicitados pelos Tribunais de Contas via e-mail à sinapse@tcu.gov.br, c/c secexeduc@tcu.gov.br, com referência ao número do acórdão no campo assunto do e-mail.
b) retorno dos autos à SecexEducação para continuidade do acompanhamento, nos termos do item 70 do Manual de Acompanhamento do Tribunal.
É o Relatório.

não há.

Não atuou.

RELATÓRIO DE ACOMPANHAMENTO. CRIAÇÃO DE MÉTODO DE FISCALIZAÇÃO REMOTA E CONTÍNUA. PROJETO SINAPSE (SISTEMA INFORMATIZADO DE AUDITORIA EM PROGRAMAS DE EDUCAÇÃO). APLICAÇÃO DE RECURSOS EM EDUCAÇÃO, COM FOCO INICIAL NOS RECURSOS DO FUNDO DE MANUTENÇÃO E DESENVOLVIMENTO DA EDUCAÇÃO BÁSICA E DE VALORIZAÇÃO DOS PROFISSIONAIS DA EDUCAÇÃO (FUNDEB). IDENTIFICAÇÃO DE INDÍCIOS DE IRREGULARIDADES POR MEIO DO CRUZAMENTO E ANÁLISE DE DADOS. SERVIDORES FALECIDOS RECEBENDO REMUNERAÇÃO COM RECURSOS DO FUNDEB APÓS A DATA DE ÓBITO. TITULARIDADE INDEVIDA DA CONTA ÚNICA E ESPECÍFICA VINCULADA AO FUNDO. INADEQUAÇÃO DA FORMAÇÃO DOCENTE - DISCIPLINAS DE PORTUGUÊS E MATEMÁTICA NOS ANOS FINAIS DO ENSINO FUNDAMENTAL. CRÉDITOS ESTRANHOS AO FUNDEB REALIZADOS NA CONTA ÚNICA E ESPECÍFICA VINCULADA. ENCAMINHAMENTO AOS TRIBUNAIS DE CONTAS BRASILEIROS PARA DIVULGAÇÃO DA METODOLOGIA E PARA ADOÇÃO DAS MEDIDAS QUE CONSIDERAREM PERTINENTES, NO ÂMBITO DA COMPETÊNCIA DAQUELAS CORTES DE CONTAS.

ACOMPANHAMENTO (ACOM)

Secretaria de Controle Externo da Educação, da Cultura e do Desporto (SecexEducação).

Trata-se de Relatório de Acompanhamento com o objetivo de descrever método de trabalho de fiscalização remota e contínua dos recursos de Educação, denominado Projeto Sinapse (Sistema Informatizado de Auditoria em Programas de Educação) e os primeiros resultados alcançados. 
O Projeto é de iniciativa da Secretaria de Controle Externo da Educação, da Cultura e do Desporto (SecexEducação) e tem como uma das suas premissas o desenvolvimento e execução em conjunto por todos os tribunais de contas brasileiros, de maneira que há um potencial de abrangência nacional de forma a atingir todos os entes federativos brasileiros (26 estados, Distrito Federal e os 5.569 municípios) .
Na data deste Voto, estão integrados ao Sinapse os tribunais de contas dos estados de Pernambuco (TCE-PE) , Mato Grosso (TCE-MT) e Rondônia (TCE-RO) . Para esse ano de 2022, há previsão de ingresso no Sinapse dos tribunais de contas dos estados do Amazonas (TCE-AM) , Pará (TCE-PA) , Bahia (TCE-BA) , Piauí (TCE-PI) , Minas Gerais (TCE-MG) e Mato Grosso do Sul (TCE-MS) .
O Sinapse é uma aplicação web para a realização de fiscalizações remotas e contínuas em programas de Educação executados por qualquer dos Entes Federativos (União, estados, Distrito Federal e municípios) .
Esse sistema tem como objetivo a identificação de indícios de irregularidades por meio do cruzamento e análise de dados, com a definição de tipologias e aplicação das respectivas trilhas de auditoria, inicialmente, nas bases de dados do LabContas do TCU. Após a detecção, os indícios ficam à disposição das equipes de fiscalização dos tribunais de contas para encaminhamento aos gestores estaduais e municipais de educação, exclusivamente pelo sistema, para a apresentação de esclarecimentos e justificativas. Os indícios são acompanhados por um conjunto de procedimentos de apuração sugeridos, consistente na descrição de ações a serem adotadas para sanear as ocorrências apontadas pelos indícios.
Na sequência, ocorre a análise individualizada dos esclarecimentos prestados, tarefa a cargo do tribunal de contas competente para análise da aplicação das despesas (TCE, TCM ou TCU) . O ciclo se repete a cada nova carga nas bases de dados.
Neste primeiro acompanhamento, foram desenvolvidas e implementadas trilhas de auditoria decorrentes das seguintes tipologias: 
	a) inadequação da formação docente - disciplinas de Português e Matemática nos anos finais do Ensino Fundamental;
	b) titularidade indevida da Conta Única e Específica vinculada ao Fundeb;
	c) créditos estranhos ao Fundeb realizados na Conta Única e Específica vinculada ao Fundo.
	d) servidor falecido recebendo remuneração com recursos do Fundeb após a data de óbito, conforme registros do Sistema de Informações sobre Orçamentos Públicos em Educação (Siope) .
Em todas as tipologias acima, a unidade técnica identificou indícios de irregularidades, de maneira que, em entendimento uniforme, apresenta a seguinte proposta de encaminhamento, in verbis: 
"a) encaminhar o acórdão que vier a ser proferido, bem como do relatório e voto que o fundamentarem, a todos os tribunais de contas brasileiros, para a divulgação da metodologia do Sinapse (Sistema Informatizado de Auditoria de Programas em Educação) e dos primeiros resultados obtidos nesta fiscalização;
a.1.1) no ofício de comunicação de ser informado que os dados e informações das trilhas de auditoria e tipologias implementadas no Sinapse podem ser solicitados pelos Tribunais de Contas via e-mail à sinapse@tcu.gov.br, c/c secexeduc@tcu.gov.br, com referência ao número do acórdão no campo assunto do e-mail.
b) retorno dos autos à SecexEducação para continuidade do acompanhamento, nos termos do item 70 do Manual de Acompanhamento do Tribunal."
Feito breve resumo do processo, passo a decidir.
De antemão, informo que concordo na íntegra com o posicionamento uniforme da unidade técnica (peças 104 a 106) , conforme considerações a seguir.
Destaco, inicialmente, que o caráter inovador do Sinapse na forma de atuação do Controle, alinhado com o esforço desta Casa, em conjunto com os tribunais de contas brasileiros, em buscar novas formas de atuação no contexto digital de forma a alavancar os impactos das ações de controle para a sociedade. 
Por meio do método Sinapse, determinados atributos da atuação do controle foram enfatizados (como continuidade, escala, tempestividade, monitoramento e atuação pedagógica) e outros tiveram, intencionalmente, seu alcance reduzido (em especial, o viés sancionatório) .   
Dos atributos que foram realçados pelo Sistema, destaco os dois primeiros: continuidade e escala. A continuidade possibilita processo de melhoria contínua, com o aperfeiçoamento do processo e refinamento das tipologias a cada ciclo da metodologia. Da escala, propiciada pela ação remota via sistema informatizado, deriva o potencial de alcançar todos os municípios brasileiros, muitos dos quais, por seu porte e distância dos grandes centros, não são auditados de forma rotineira.
A redução do viés sancionador da atuação dos tribunais em detrimento de uma atuação pedagógica não é, em si mesma, uma limitação. A grande maioria dos gestores públicos busca aprimorar sua atuação e, por consequência, demanda orientações de como proceder com regularidade e aprimorar os resultados das políticas públicas, como as fornecidas pelo Sinapse. De toda forma, como previsto na metodologia, fiscalizações convencionais podem ser autuadas, caso a atuação via Sistema não tenha êxito.
Aliás, entendo que os dois métodos, as fiscalizações convencionais e o Sinapse, podem funcionar de forma a se autocompletar. Os resultados do Sinapse identificarão pontos de melhoria na governança de políticas públicas em Educação, que podem ser mais bem enfrentados por meio de auditorias. Os resultados das auditorias, por sua vez, podem dar origem a tipologias a serem implementadas no Sinapse.
Além disso, conforme ressaltado pela unidade técnica, são muitas as vantagens da adoção da metodologia Sinapse:
"¿	agilidade e tempestividade na análise dos problemas detectados;
¿	instrumento de coordenação das ações de todos os tribunais de contas brasileiros; 
¿	aumento da expectativa de controle;
¿	ganho de escala (fiscalização de municípios pequenos e distantes da capital; potencial para atingir os 5.569 municípios brasileiros, os 26 estados e o Distrito Federal; na sua operação, necessita de uma equipe de fiscalização menor, com aumento da produtividade;
¿	caráter preventivo e pedagógico (não apenas identificar problemas, mas auxiliar o gestor público em como solucioná-los) ;
¿	o trabalho empreendido por um tribunal de contas no desenvolvimento de determinada trilha de auditoria pode ser aproveitado pelos demais tribunais; 
¿	na definição de tipologias e a construção de trilhas de auditoria, pode-se contar ainda com a colaboração de atores externos, como especialistas em Educação."
Ao analisar as atividades prioritárias do projeto para 2022, sublinho a relevância do desenvolvimento da tipologia relativa à disponibilidade e qualidade da Internet das mais de 140 mil escolas públicas, de Educação Básica, em parceria com o Núcleo de informação e Coordenação do Ponto BR (NIC.br) . De forma inquestionável, a conexão das escolas com qualidade é condição necessária para uma urgente "Educação Digital" alinhada com um mundo tecnológico. 
Vislumbro ainda consequências positivas do compartilhamento de informações entre os tribunais de contas no ambiente do Sinapse. Com certeza, boas práticas de auditoria e atestação de despesas serão disseminadas. Como caminhos a serem trilhados pelo projeto, reforço uma avaliação da possibilidade de integração de outros órgãos de controle, como os Ministérios Públicos Federal e Estadual, a Controladoria-Geral da União e os Conselhos de Controle Social.
Como busquei evidenciar, apesar dos naturais riscos e dificuldades de implementação presentes em quaisquer projetos nascentes, o desenho do Sinapse descortina futuro bastante promissor.
Passo a seguir a analisar, de forma mais detalhada, algumas de suas premissas e os resultados preliminares alcançados pelo Sinapse registrados pela Unidade Técnica no relatório que acompanha este Voto.
 Verifico que a SecexEducação optou, inicialmente, por priorizar a etapa da Educação básica, de modo mais específico, o Fundeb.  As razões mencionadas a seguir justificam a decisão adotada. 
 Primeiramente, tem-se que o modelo institucional do Fundeb e seu financiamento vem sendo constantemente aperfeiçoados, desde a criação do extinto Fundef em 1996 até a recente promulgação da Lei 14.113/2020. Contudo, essas temáticas acabaram suplantando a discussão da estrutura de accountability, condição necessária para a efetividade das políticas públicas, conforme diuturnamente enfatizado por este Tribunal.
  O Fundeb é o principal instrumento de financiamento da Educação básica, com recursos da ordem de R$ 220 bilhões de reais em 2021, ante a R$ 170 bilhões em 2020, que impactam o futuro de mais 45 milhões de alunos. Soma-se às elevadas materialidade e capilaridade a natureza interfederativa do Fundo, as quais não permitem prescindir de uma atuação coordenada dos órgãos de controle.     
Após o caminho trilhado na fiscalização da Educação básica, intuo que a metodologia do Sinapse poderá, com alguns ajustes, ser utilizada na fiscalização de programas vinculados à Educação Superior pública, em especial nas ações conduzidas pelas instituições federais de ensino superior (a exemplo, da fiscalização dos ajustes entre as instituições e suas fundações de apoio) .  
Na sequência, trago a principal limitação encontrada pelos auditores na realização dos trabalhos referente à inconsistência de alguns atributos dos registros de dados, a exemplo do campo CPF no Sistema de Informações sobre Orçamentos Públicos em Educação (Siope) e no Sistema de Controle de Óbitos - (Sisobi) .
Entendo que é inadmissível, em pleno ano de 2022, ainda haver inconsistências em bancos de dados na administração pública dos entes federados (União, Estados, DF e municípios) , uma vez que tais bancos são essenciais para o bom funcionamento de todos os sistemas da máquina pública e, principalmente, para a realização de trabalhos como este em análise, em que são utilizados batimentos de bancos de dados, com vistas a identificação de indícios de irregularidades. No entanto, deixo de encaminhar determinações nesse sentido, uma vez que este não é o objeto principal do presente processo. 
No que se refere aos indícios de irregularidades identificados pela SecexEducação nas quatro tipologias deste acompanhamento, trago a definição constante do relatório que antecede este Voto: 
	"31. Indícios, conceito-chave no Sistema, são ocorrências que caracterizam possíveis irregularidades ou impropriedades na gestão e/ou execução dos programas em educação e estão fundamentados na legislação e na jurisprudência dos tribunais de contas. Após serem detectados, os indícios ficam disponíveis para serem encaminhados às unidades jurisdicionadas - UJs (prefeituras e/ou estados e Distrito Federal) para apresentarem esclarecimentos, sempre à conveniência e oportunidade das equipes de fiscalização dos tribunais de contas.
	32. A responsabilidade pelo envio dos indícios e sua respectiva análise está vinculada à competência prioritária na fiscalização do programa de governo associado. Assim, no caso do Fundeb, este trabalho será realizado por equipe de fiscalização dos tribunais de contas dos estados ou dos municípios (nos termos dos artigos 30 e 31 da Lei 14.113/2020) . Por outro lado, se, por exemplo, o objeto de fiscalização for o Programa Nacional de Alimentação Escolar (Pnae) , a análise dos indícios será conduzida por equipe do TCU."
A tipologia "inadequação da formação docente - disciplinas de Português e Matemática nos anos finais do Ensino Fundamental" (alínea "a", do subitem 6 acima) enfrenta deficiência persistente em nosso sistema de ensino, qual seja, a existência de professores lecionando sem possuírem formação específica prevista na legislação; no caso, disciplinas de Língua Portuguesa e Matemática ministradas por professores sem curso superior concluído. A tipologia utilizou metodologia constante da Nota Técnica Inep 020/2014) , com identificação da escola e do ente federativo responsável.  
A tabela a seguir apresenta o número de indícios por Unidade da Federação nas esferas estadual ou distrital e municipal quanto a essa tipologia em análise.
	Tabela 3 - Número de indícios por Unidade da Federação

	Unidade da Federação
	Total
		Unidade da Federação
	Total

	AC
	690
		AL
	449

	AM
	1.654
		AP
	124

	BA
	2.510
		CE
	802

	DF
	8
		ES
	45

	GO
	267
		MA
	3.889

	MG
	471
		MS
	52

	MT
	275
		PA
	2.320

	PB
	443
		PE
	1.068

	PI
	709
		PR
	172

	RJ
	577
		RN
	231

	RO
	99
		RR
	286

	RS
	588
		SC
	426

	SE
	167
		SP
	317

	TO
	230
			
	Total
	18.869
			
	Fonte: Sinapse - Sistema Informatizado de Auditoria em Programas de Educação

No que concerne à tipologia "titularidade indevida da Conta Única e Específica vinculada ao Fundeb" (alínea "b", do subitem 6 acima) , trouxe expressamente no voto condutor do Acórdão 794/2021-TCU-Plenário, de minha relatoria:
"10. O conjunto normativo relativo aos repasses de recursos do Fundeb (Decreto 6.253/2007, que regulamentava a antiga Lei do Fundeb; Lei 14.113/2020 (ainda pendente de regulamentação) ; e Portaria Conjunta STN/FNDE 2/2018) tem como objetivos: i) a obrigatoriedade de os repasses ocorrerem diretamente ao órgão de educação dos respectivos entes beneficiários e de a titularidade das contas únicas e específicas estarem associadas ao CNPJ desses mesmos órgãos; ii) resguardar, em sua totalidade, os recursos constitucionalmente vinculados ao Fundo; e iii) garantir a aplicação dos recursos vinculados à educação, especialmente os do Fundeb, em manutenção e desenvolvimento do ensino (MDE) , evitando a sua utilização em outras funções de governo, conforme a oportunidade ou necessidade do chefe do poder executivo do ente beneficiário." (Grifo no original) 
A tabela a seguir apresenta o número de indícios por Unidade da Federação nas esferas estadual ou distrital e municipal quanto a essa tipologia ora analisada.
Tabela 5 - Número de indícios por Unidade da Federação
	Unidade da Federação
	Total
		Unidade da Federação
	Total

	AC
	19
		AL
	81

	AM
	30
		AP
	14

	BA
	304
		CE
	94

	DF
	1
		ES
	60

	GO
	216
		MA
	137

	MG
	416
		MS
	56

	MT
	121
		PA
	133

	PB
	171
		PE
	137

	PI
	141
		PR
	273

	RJ
	47
		RN
	77

	RO
	33
		RR
	14

	RS
	382
		SC
	154

	SE
	69
		SP
	457

	TO
	130
			
	Total
	3.768
			
	Fonte: Sinapse - Sistema Informatizado de Auditoria em Programas de Educação

Quanto aos "créditos estranhos ao Fundeb realizados na Conta Única e Específica vinculada ao Fundo" (alínea "c", do subitem 6 acima) , também se aplica a deliberação mencionada no indício anterior. Dessa forma, chegou-se ao seguinte resultado:
	Tabela 7 - Número de indícios por Unidade da Federação

	Unidade da Federação
	Total
		Unidade da Federação
	Total

	AC
	12
		AL
	61

	AM
	32
		AP
	7

	BA
	278
		CE
	111

	DF
	1
		ES
	45

	GO
	99
		MA
	138

	MG
	414
		MS
	48

	MT
	61
		PA
	85

	PB
	149
		PE
	142

	PI
	150
		PR
	221

	RJ
	55
		RN
	121

	RO
	35
		RR
	13

	RS
	198
		SC
	296

	SE
	56
		SP
	324

	TO
	66
			
	Total
	3.218
			
	Fonte: Sinapse - Sistema Informatizado de Auditoria em Programas de Educação

No que se refere à tipologia "Servidor falecido recebendo remuneração com recursos do Fundeb após a data de óbito" (alínea "d", do subitem 6 acima) , verifico que é expressamente vedado o uso dos recursos do Fundeb ou de qualquer outro recurso público para o pagamento a pessoas falecidas. Também é vedado o pagamento de aposentadorias e pensões com recursos do Fundeb, em conformidade com o artigo 212, § 7º  da Constituição Federal, com a redação dada pela Emenda Constitucional 108/2020.
De fato, se o CPF do profissional consta do Sistema Informatizado de Controle de Óbitos (Siobi) e, e do Siope, há indícios de irregularidades a serem aprofundados.
A tabela a seguir apresenta o número de indícios por Unidade da Federação nas esferas estadual ou distrital e municipal nesse tema.
	Tabela 9 - Número de indícios por Unidade da Federação

	Unidade da Federação
	Total
		Unidade da Federação
	Total

	AC
	29
		AL
	83

	AM
	135
		AP
	73

	BA
	357
		CE
	165

	DF
	15
		ES
	62

	GO
	57
		MA
	262

	MG
	93
		MS
	46

	MT
	62
		PA
	178

	PB
	83
		PE
	142

	PI
	80
		PR
	116

	RJ
	140
		RN
	50

	RO
	135
		RR
	26

	RS
	101
		SC
	29

	SE
	70
		SP
	670

	TO
	56
			
	Total
	3.315
			
	Fonte: Sinapse - Sistema Informatizado de Auditoria em Programas de Educação

A análise dos esclarecimentos prestados pelas unidades jurisdicionadas será realizada pela equipe de fiscalização do tribunal competente para a apuração do indício e o resultado da análise do indício poderá:
"ser arquivado, caso os esclarecimentos prestados sejam suficientes para resolvê-lo;
colocado em monitoramento, caso o saneamento do indício ainda dependa de ações a serem implementadas pelo gestor e/ou a resolução pode ser verificada por meio de novo cruzamento de dados;
separado para análise em processo de controle externo específico, caso o indício não tenha sido resolvido via Sinapse e/ou em outras situações que o justificarem;
devolvido ao gestor para a apresentação de esclarecimentos adicionais, caso a equipe de auditoria entenda que as informações prestadas são insuficientes para a análise."
Por fim, parabenizo a SecexEducação e os tribunais de contas partícipes do projeto pela realização do presente trabalho inovador para o controle dos gastos públicos de políticas descentralizadas no país, bem como a Rede Integrar de Políticas Públicas Descentralizadas, ou somente Rede Integrar, a qual foi formada pelos tribunais de contas do Brasil, por meio do acordo de cooperação técnica entabulado entre IRB, Atricon, TCU e Tribunais de Contas aderentes, cujo objetivo é estabelecer cooperação técnica para fiscalização e aperfeiçoamento dessas políticas públicas no Brasil.
	Ante o exposto, voto para que o Tribunal adote o Acórdão que ora submeto à deliberação deste Colegiado.
TCU, Sala das Sessões, em  8 de junho de 2022.
Ministro JOÃO AUGUSTO RIBEIRO NARDES 
Relator